【裁判字號】    97,上易,2735
【裁判日期】    980212
【裁判案由】    詐欺
【裁判全文】
臺灣高等法院刑事判決                97年度上易字第2735號
上  訴  人  臺灣臺北地方法院檢察署檢察官
被      告  乙○○
                      號
選任辯護人  張洪昌律師
上列上訴人因被告詐欺案件，不服臺灣臺北地方法院97年度簡上
字第188號，中華民國97年9月26日第一審判決（起訴案號：臺灣
臺北地方法院檢察署96年度偵字第19305 號，移送併辦案號：臺
灣臺北地方法院檢察署97年度偵字第8685號），提起上訴，本院
判決如下：
    主  文
原判決撤銷。
乙○○幫助意圖為自己不法之所有，以詐術使人將本人之物交付
，處拘役伍拾日，如易科罰金，以新臺幣壹仟元折算壹日。
    事  實
一、乙○○得預見提供自己在金融機構之帳戶存摺、提款卡、印
    章及密碼供他人使用，可能係供不法份子作為詐欺犯罪之用
    ，竟仍基於縱有人以其金融帳戶實施詐欺犯罪亦不違背其本
    意之不確定幫助故意，於96年7月31日13時40分許，在鄰近
    捷運新埔站之臺北縣板橋市○○路○段395號板橋文化路郵
    局前，將其在台北長春路郵局開設之00000000000000號帳戶
    存摺、提款卡及密碼交予亦具幫助詐欺犯意之溫峻毅（已據
    臺灣桃園地方法院判處有期徒刑3月確定）轉供真實姓名、
    年籍均不詳之詐騙集團成員使用。嗣該詐欺集團成員取得上
    揭銀行帳戶存摺及提款卡後，果意圖為自己不法所有，於96
    年8月2日10時許撥打電話向甲○○佯稱其帳戶遭人利用作為
    人頭帳戶使用而涉及非法洗錢，倘不匯款即凍結所有財產云
    云，致甲○○陷於錯誤，於當日11時49分許，匯款新臺幣（
    下同）9萬9千元至上揭乙○○之郵局帳戶內，旋遭詐騙集團
    提領一空。嗣甲○○察覺受騙，報警循線查知上情。
二、案經甲○○訴由臺北市政府警察局中山分局報請臺灣臺北地
    方法院檢察署檢察官偵查起訴，及臺北縣政府警察局海山分
    局報請臺灣臺北地方法院檢察署檢察官移送併案審理。
    理  由
甲、程序部分：
    按被告以外之人於審判外之言詞或書面陳述，除法律有規定
    者外，不得作為證據，刑事訴訟法第159條第1項固定有明文
    ；惟被告以外之人於審判外之陳述，雖不符同法第159條之1
    至第159之4之規定，而經當事人於審判程序同意作為證據，
    法院審酌該言詞陳述或書面陳述作成時之情況，認為適當者
    ，亦得為證據。又當事人、代理人或辯護人於法院調查證據
    時，知有第159條第1項不得為證據之情形，而未於言詞辯論
    終結前聲明異議者，視為有前項之同意，同法第159條之5第
    1、2項亦定有明文。被告乙○○及其辯護人就被害人甲○○
    於警詢（見96年度偵字第19305號偵查卷第4頁）及證人溫峻
    毅於偵查中以被告身分所為陳述（見97年度偵字第3475號偵
    查卷第41頁至第42頁）之證據能力，於準備程序中已陳明不
    爭執之意旨，本院於審理時提示上開陳述內容並告以要旨，
    且經公訴人、本案被告及其辯護人表示意見，當事人已知上
    述陳述乃審判外陳述，均未於言詞辯論終結前對該等記載審
    判外陳述筆錄之證據資格有何異議，依據首開規定，應視為
    被告已有將上開證人審判外陳述作為證據之同意，本院審酌
    上開證人審判外陳述作成時之情況，並無不能自由陳述之情
    形，亦未見有何違法取證或其他瑕疵，且與待證事實具有關
    聯性，認為以之作為證據應屬適當，而得作為證據，合先陳
    明。
乙、實體部分：
一、訊之被告乙○○固不諱於96年7 月31日13時40分許，在鄰近
    捷運新埔站之臺北縣板橋市○○路○段395 號板橋文化路郵
    局前，將其在台北長春路郵局開設之00000000000000號帳戶
    存摺、提款卡及密碼交付溫峻毅，惟矢口否認有何犯行，辯
    稱：伊係於96年間閱讀中國時報之徵人廣告，循報紙所載電
    話號碼以電話聯絡方式應徵司機，對方告以工作內容為晚上
    駕車接送特種營業小姐，小姐收得之金錢，先由伊扣除工資
    後存入伊之帳戶內，再由公司自伊帳戶直接提取，伊因急於
    求職，且見該徵人廣告已連續刊登數日，遂無戒心而交出 5
    、6 年前申辦之舊有帳戶之存摺、提款卡等，其後因未獲上
    班之通知，撥打電話亦聯絡無著，又發現伊之帳戶內有金錢
    進出，伊隨即將帳戶止付並報案提供線索供警查出溫峻毅，
    伊亦為被害人云云。經查：被告提供上開帳戶之自白，核與
    證人溫峻毅於偵查及原審之供證相符。又甲○○於96年8月2
    日10時許，接獲不詳姓名之詐騙集團成員撥打電話向其佯稱
    帳戶遭人利用作為人頭帳戶使用而涉及非法洗錢，倘不匯款
    即凍結所有財產云云，致甲○○陷於錯誤，於當日11時49分
    許，匯款9萬9千元至被告之上開郵局帳戶內，旋遭人提領一
    空之事實，亦據被害人甲○○於警詢中指陳歷歷，且有桃園
    縣政府警察局大溪分局圳頂派出所受理、受理各類案件紀錄
    表、金融機構聯防機制通報單、切結書、金融機構協助受詐
    騙民眾通報疑似警示帳戶通報單、內政部警政署反詐騙案件
    紀錄表、桃園縣政府警察局大溪分局圳頂派出所受理詐騙帳
    戶通報警示簡便格式表、證人甲○○轉帳匯款之郵局國內匯
    款執據、行政凍結管收執行命令、臺灣郵政股份有限公司臺
    北郵局96年8 月22日北營字第0960903282號函所附上開帳戶
    開戶資料及客戶歷史交易清單等存卷可資佐證，俱徵詐欺集
    團向被害人甲○○詐欺，確係使用被告所提供之上開帳戶作
    為轉帳取財之工具無疑。
二、被告於刑事訴訟程序中固無自證己罪之義務，其提出為應徵
    工作而提供帳戶資料，並無幫助詐欺犯意之辯解，屬構成要
    件該當性之抗辯，亦不負終局之「說服責任」，但該事由有
    利於被告，且被告對於該積極主張之利己事實，較他人知悉
    何處可取得相關證據，即應由被告負「提出證據責任」，倘
    被告所提出證據之證明力達「有合理懷疑」程度，舉證責任
    即轉換為應由檢察官就抗辯事由不存在負舉證責任，並證明
    至「無合理懷疑」程度；若被告對其利己事由之抗辯未能舉
    證，或所舉事證未達「有合理懷疑」程度，即不能成為有效
    之抗辯，檢察官無證明該抗辯事實不存在之責任，法院就該
    爭點即難逕為有利於被告之認定。查被告就其應徵工作，雖
    提出登載徵人啟事之報紙影本為證，然就其應徵工作，何以
    尚需交出存摺、提款卡、印章及密碼之緣由，未見被告有何
    舉證以供調查，已難遽信。證人李一龍於原審雖結證稱：伊
    於97年7月31日下午1時許，應被告要求陪同至臺北縣板橋市
    ○○路捷運站出口附近郵局前，與一真實姓名、年籍均不詳
    之成年男子見面，嗣經被告轉述係因應徵工作，故將帳戶存
    摺、印章等資料持交該名成年男子，因伊直覺有異，回程途
    中，適見該名成年男子至麵攤用餐後駕駛喜美轎車離去，伊
    遂抄下該輛喜美轎車車牌號碼持交被告等語，僅能證明被告
    確曾提供上開帳戶資料予他人，及係證人本身而非被告警覺
    其間可疑，要難執為有利於被告認定之論據。抑且，於金融
    機構或郵局開設存款帳戶暨請領存摺及提款卡，係針對個人
    身分之社會信用而予以資金流通之經濟活動，具有強烈之屬
    人性格，而金融帳戶為個人理財之工具，申請開設並無任何
    特殊之限制，一般民眾皆得以存入最低開戶金額之方式在不
    同金融機構申辦存款帳戶以供使用。又依一般人之社會經驗
    ，倘遇有不自行向金融機構申請存款帳戶，反向他人借用帳
    戶存提款使用之不尋常情形，絕無毫不生疑之理。何況詐欺
    集團利用人頭帳戶轉帳取款之事例，時有所聞，並為各類傳
    播媒體廣泛報導，無從諉為不知，被告對於應徵工作之公司
    名稱、所在位置與地址、負責人或承辦應徵業務職員之姓名
    ，及何時與如何取回存摺、提款卡及印章等，均一無所知，
    即連隨行之證人李一龍亦覺可疑之情況下，猶於公司辦公處
    所以外之公共場所，將帳戶存摺併同提款卡及密碼等可便利
    提取帳戶內存款之憑據及工具輕率交付於人，殊屬違常，若
    謂其間無何容任他人利用其所提供帳戶供取款，以避免身分
    曝光之意，孰能置信。
三、至被告辯稱其察覺有異，旋即辦理帳戶止付及報警追查云云
    ，證人劉興業於原審固亦結證稱伊於96年8月2日晚間11時許
    ，曾隨自稱存摺被騙之被告至新海派出所報案，但警察稱無
    被害人，沒有辦法處理，被告及伊便離去等語。然而被告既
    謂其存摺被騙，其自身應即為被害人，警察機關豈有不能受
    理報案之理，矧觀諸卷附臺北縣政府警察局海山分局97年 7
    月21日北縣警海刑字第0970031505號函暨函覆之公文交辦單
    及臺灣郵政股份有限公司臺北郵局96年8月22日北營字第096
    0903282 號函所附被告帳戶開戶資料與客戶歷史交易清單等
    ，既未見被告報稱其上開帳戶資料遭詐騙之備案紀錄，亦無
    被告凍結帳戶之註記，被告所辯及證人劉興業所述，與上開
    書證顯有所扞格而無法輕信；又被告係經警通知到案後，方
    提供溫峻毅收取存摺等物件時所駕駛車輛車牌號碼供警循線
    追索而查獲同涉幫助詐欺罪行之溫峻毅（見97年度偵字第34
    75號偵查卷第8 頁及第24頁），非被告主動為之，而係其於
    接受警詢調查時供出其他犯罪人，且不論其係主動或被動為
    之，胥與其是否基於何犯意而為先前提供帳戶存摺等物件之
    行為間，無何必然之關聯。衡以上開說明，被告之辯解顯然
    違背常情，其對利己事由之辯解所舉事證，復未達「有合理
    懷疑」程度，不能成為有效之抗辯，本院就該爭點自不能逕
    為有利於被告之認定。參以一般國人向金融機構開設帳戶，
    並無任何法令限制，若係用於存提款之正當用途，本可光明
    正大自行申請使用，而帳戶之用途係用來存提款項，一旦有
    人蒐集他人帳戶做不明使用，依一般常識認知，極易判斷乃
    係該隱身幕後之使用人基於使用別人之帳戶，存提款情形可
    不易遭人循線追查之考慮而為，自可產生與不法犯罪目的相
    關之合理懷疑，且日常生活中不法之徒利用他人帳戶以遂行
    不法勾當中，以詐欺取財者將帳戶作為轉帳取款之犯罪工具
    之事例，最為常見。存摺、提款卡、印章及帳戶密碼等，乃
    攸關個人信用及財產安全之重要物件，一般人均妥善收存，
    不輕易示人，遑論提供他人保管、使用，被告將之交付姓名
    、所在均屬不詳之人使用，而成為詐欺集團犯案取款之工具
    ，被告於提供上開物件之時，主觀上非無容任之心而具有幫
    助他人詐欺取財之不確定故意，應可認定。被告所辯，無非
    避就卸責之詞，不足採信。綜上，本案事證明確，被告犯行
    堪予認定，應依法論科。
四、按幫助犯之成立，主觀上行為人須有幫助故意，客觀上須有
    幫助行為，意即需對於犯罪與正犯有共同之認識，而以幫助
    之意思，對於正犯資以助力，而未參與實施犯罪之行為者而
    言。查被告乙○○提供上開郵局帳戶存摺、提款卡、印章併
    同密碼予他人使用，使詐欺集團向被害人甲○○施詐行騙後
    ，得以使用被告上開帳戶為匯款取財之工具，顯係參與詐欺
    取財構成要件以外之行為，而對該詐欺集團遂行詐欺取財犯
    行資以助力。核其所為，係犯刑法第339條第1項、第30條第
    1 項前段之幫助詐欺取財罪。又被告僅係幫助他人犯前開罪
    名，惡性較正犯為輕，是依刑法第30條第2 項規定按正犯之
    刑減輕之。
五、原審就被告幫助詐欺取財犯行未予詳查，遽為被告無罪之諭
    知，尚有未洽，公訴人上訴指摘原判決不當，為有理由，應
    由本院予以撤銷改判。爰審酌被告提供存摺、提款卡、印章
    及密碼予詐欺犯罪之行為人使用，助長財產犯罪之猖獗，影
    響社會正常經濟交易安全，增加被害人尋求救濟之困難，並
    危害社會治安及金融秩序，應予非難，兼衡其具備高中畢業
    之智識程度（見警詢筆錄人別欄註記），應可期其知法守法
    ，此次因謀生非易，致罹刑典，暨其所用手段及犯罪後態度
    等一切情狀，量處如主文第二項所示之刑，並諭知易科罰金
    之折算標準，以示懲儆。至被告所有之上開帳戶存摺、提款
    卡及印章等物，雖係供犯罪所用之物，然未據扣案，又非義
    務沒收之物，為免滋執行之疑難，即不另為沒收之諭知，附
    此敘明。
據上論結，應依刑事訴訟法第369條第1項前段、第364條、第299
條第1項前段，刑法第339 條第1項、第30條第1項前段、第2項、
第41條第1項前段，刑法施行法第1 條之1第1項、第2項前段，判
決如主文。
本案經檢察官楊秀蘭到庭執行職務。
中    華    民    國    98    年     2    月    12    日
                  刑事第十二庭審判長法  官  蔡永昌
                                    法  官  施俊堯
                                    法  官  蔡新毅
以上正本證明與原本無異。
不得上訴。
                                    書記官  楊秋鈴
中    華    民    國    98    年    2     月    12    日
※附錄：本案論罪科刑法條全文
刑法第339條
意圖為自己或第三人不法之所有，以詐術使人將本人或第三人之
物交付者，處5年以下有期徒刑、拘役或科或併科1千元以下罰金
。
以前項方法得財產上不法之利益或使第三人得之者，亦同。
前二項之未遂犯罰之。


司法院資訊處製作；財團法人民間司法改革基金會備份。
